最高法院刑事判決　　　　　　九十六年度台上字第一八九八號
上　訴　人　甲○○
上列上訴人因違反毒品危害防制條例案件，不服台灣高等法院花
蓮分院中華民國九十六年二月二日第二審更審判決（九十五年度
上更(一)字第一二九號，起訴案號：台灣花蓮地方法院檢察署九十
四年度偵字第三一七九號，追加起訴案號：九十四年度偵字第三
二一六號），提起上訴，本院判決如下：
　　主　文
原判決撤銷，發回台灣高等法院花蓮分院。
    理　由
本件原判決認定上訴人甲○○基於販賣第一級毒品海洛因營利之
概括犯意，以其所有之門號0000000000、00000
00000、0000000000號行動電話三具，作為聯絡
交易毒品之工具，而於原判決附表一所示之時間、地點連續販賣
海洛因六次予陳婉茹施用（販賣細節詳如原判決附表一所示）。
又與郭震宇（由原審另案審理）共同基於販賣第二級毒品安非他
命營利犯意之聯絡，於原判決附表二所示之時間、地點，連續販
賣安非他命予劉明治、陳婉茹、楊文明等人施用（販賣細節詳如
原判決附表二所示）。其中於民國九十四年七月二日同時販賣海
洛因新台幣（下同）五千元及安非他命三萬一千元予陳婉茹（下
或稱陳女）施用。嗣經警方於同年九月五日下午三時五十分許查
獲上訴人，並扣得其所有供販賣毒品使用之行動電話二具（門號
0000000000、0000000000號）等情。因而
撤銷第一審判決，改判論處上訴人共同連續販賣第二級毒品罪刑
（量處有期徒刑八年），及連續販賣第一級毒品罪刑（量處無期
徒刑，褫奪公權終身），固非無見。
惟查：(一)、按販賣毒品罪之成立，以行為人主觀上具有營利之意
圖，為其要件。有罪之判決書，除應將被告主觀上具有營利之意
圖詳載於事實欄內，並應於理由欄內說明其憑以認定之證據及理
由，始足以為論罪科刑之依據。原判決論處上訴人販賣第一級毒
品及販賣第二級毒品二罪。其雖於事實欄內記載上訴人具有販賣
第一、二級毒品營利之意圖，但並未於理由欄內說明其憑以認定
上訴人主觀上具有營利意圖之證據及理由，依上說明，自不足以
為論罪科刑之依據。(二)、原判決認定上訴人於九十四年七月二日
同時販賣海洛因五千元及安非他命三萬一千元予陳婉茹，並謂其
此部分係一行為而觸犯販賣第一級毒品罪及販賣第二級毒品罪二
罪名，而依想像競合犯之規定從一重論以販賣第一級毒品罪。但
並未於理由內詳細說明其憑以認定上訴人於九十四年七月二日，
係以「一行為同時販賣」海洛因及安非他命予陳女之證據及理由
，僅泛謂「並無證據顯示被告（指上訴人）係分別販賣，依罪疑
唯輕，利益歸被告原則，應認為被告該次係同時販賣海洛因及安
非他命……」云云（見原判決第六頁第十六行至第十九行），尚
嫌理由欠備。究竟上訴人於九十四年七月二日販賣海洛因及安非
他命予陳女之實際情形如何？係一次而同時販賣上述二種毒品？
抑於同日之不同時點分別販賣上述二種毒品予陳女？此與上訴人
此部分所為究應如何論罪攸關，自有詳加根究明白之必要。原審
並未就此項疑點向上訴人及陳婉茹詳加究詰訊問明白，僅以前揭
泛詞遽行臆測上訴人係同時販賣上述二種毒品予陳女，難謂已盡
職權調查證據之能事，自有可議。(三)、按科刑判決所認定之事實
，必須與其所採用之證據內容相適合，否則即屬證據上之理由矛
盾，其判決為當然違背法令。原判決採用原判決附表所列上訴人
與陳女之電話監聽錄音譯文，作為上訴人販賣海洛因予陳女之證
據。然查「原判決附表第十頁上半頁」所列電話監聽錄音譯文共
分上下二欄，其中下欄記載「Ｂ（陳婉茹）稱：陳哥，我ＡＰＰ
ＬＥ！那個硬的『男生』一兩！。Ａ（上訴人）稱：現在嗎？。
Ｂ（陳婉茹）稱：對。Ａ（上訴人）稱：好。Ｂ（陳婉茹）稱：
一樣３１嗎？Ａ（上訴人）稱：對……等語。而證人陳婉茹於第
一審證稱：「『男的』是指安非他命，『女的』是指海洛因，『
一張』、『二張』是指一千、二千元，『三一』、『三二』是指
三萬一千元、三萬二千元」等語（見第一審卷第一一四頁）。證
人陳婉菲（陳婉茹之妹）及上訴人於原審亦均證稱：伊等所稱「
女生」係指海洛因，「男生」係指安非他命等語（見原審卷第五
十九頁、第六十頁）。原判決理由亦作相同之說明（見原判決第
五頁倒數第十二行至倒數第十一行）。倘若無訛，則上訴人與陳
婉茹於上揭電話中所稱：硬的「男生一兩」及「一樣３１」云云
，似應指交易安非他命三萬一千元而言。乃原判決採用上述電話
監聽錄音譯文作為證據，卻認定上訴人係販賣「海洛因二千元」
予陳女，顯與其所採用之證據內容不相適合，難謂無證據上理由
矛盾之違誤。又原判決附表二編號２內記載：上訴人於「九十四
年七月二日」販賣安非他命予陳婉茹之金額為「三萬一千元」；
但其附表第十二頁所列電話監聽錄音譯文之首欄（即時間、地點
、對象、交易金額、次數及行為人欄）內，卻記載上訴人於九十
四年七月二日上午十一時四十九分許，與陳婉茹交易安非他命之
金額「不詳」（見原判決附表第十二頁），前後亦有矛盾。再者
，原判決於其附表第八頁下半頁、第九頁全頁，及第十頁上半頁
所列電話監聽錄音譯文之首欄（即時間、地點、對象、交易金額
、次數及行為人欄）內，分別記載：(1)上訴人於九十四年七月一
日中午十二時十分許，在花蓮高商門口販賣海洛因予陳婉茹，「
交易金額五千元」，次數一次。(2)上訴人於九十四年七月一日晚
上二十時六分許，在陳婉茹住處樓下販賣海洛因予陳女，「交易
金額五千元」，次數一次。(3)上訴人於九十四年七月二日上午十
一時四十九分許，在陳婉茹住處樓下販賣海洛因予陳女，「交易
金額五千元」，次數一次等情。但原判決卻又於上述三項電話監
聽錄音譯文首欄下方「交易金額、次數」欄內，記載陳婉茹每次
向上訴人購買海洛因之價格均為「二千元」（見原判決附表第八
頁下半頁至第十頁上半頁）。是原判決附表關於上訴人販賣海洛
因金額之記載，前後亦有矛盾。(四)、按宣告死刑或無期徒刑者，
應依刑法第三十七條第一項之規定，宣告褫奪公權終身，並無適
用同條第二項關於宣告有期徒刑諭知褫奪公權規定之餘地。原判
決就上訴人所犯販賣第一級毒品罪部分，量處無期徒刑，並於
據上論結欄引用刑法第三十七條第一項之規定，於主文內併予宣
告褫奪公權終身；至於販賣第二級毒品罪部分，並未宣告褫奪公
權。但其理由卻就修正前及修正後「刑法第三十七條第二項」之
規定加以比較，並說明應適用較有利於上訴人之「修正後刑法第
三十七條第二項」之規定宣告褫奪公權云云（見原判決第八頁第
十三行至第二十行），難謂無判決主文與理由矛盾之違誤。(五)、
原判決認定上訴人以其所有門號0000000000、000
0000000、0000000000號行動電話三具，作為
聯絡交易毒品之工具，而其中二具（門號0000000000
、0000000000號）已被警方扣案，因而於原判決關於
販賣第一級及第二級毒品罪之主文內，將該二具查扣之行動電話
分別宣告沒收。然依原判決附表第八頁至第十二頁所列上訴人與
陳婉茹聯絡交易海洛因及安非他命（指九十四年七月二日交易安
非他命部分）之電話監聽譯文記載，上訴人僅使用未扣案之「門
號0000000000」之行動電話與陳婉茹及其妹陳婉菲聯
絡交易毒品。則上述扣案之二具行動電話是否亦係供上訴人販賣
海洛因予陳女之聯絡工具？即非明白。究竟上訴人是否併有使用
上述扣案之二具行動電話與陳女聯絡交易第一級毒品？該二具行
動電話與上訴人販賣毒品予陳女有無關聯？此項疑點與該二具扣
案之行動電話應否在原判決關於販賣第一級毒品罪之主文內宣告
沒收有關，自有加以究明之必要。原審未詳予調查釐清明白，遽
謂該二具扣案之行動電話係上訴人所有供販賣海洛因犯罪所用之
物，而於原判決販賣第一級毒品罪之主文內一併宣告沒收，尚嫌
調查未盡。又原判決既認定上訴人有使用其所有「門號0000
000000」之行動電話與陳婉茹及其妹陳婉菲聯絡交易毒品
之事實，卻未說明何以毋庸將上述行動電話宣告沒收之理由，亦
嫌理由不備。(六)、按採為判決基礎之證據資料，必須經過調查程
序，以顯出於審判庭者，始與直接審理主義相符，否則其所踐行
之訴訟程序，即屬違背法令。原判決認定前揭扣案之行動電話二
具係供上訴人販賣海洛因所用之物，而採為上訴人犯罪之證據；
並於主文內將該二具行動電話一併宣告沒收。但依原審審判筆錄
之記載，原審於審判期日僅籠統諭知「對於扣案之證物有何意見
（逐一提示並令其辨認）」？並未具體將上述二具扣案之行動電
話提示予上訴人，並令其辨認，有原審審判筆錄可稽（見原審卷
第六十二頁）。揆諸上開說明，其所踐行之訴訟程序難謂適法。
上訴意旨雖未指摘及此，然以上均係本院得依職權調查之事項，
應認原判決仍有撤銷發回之原因。又上訴人雖未就其所聲明上訴
之販賣第二級毒品部分，敘述其上訴之理由，但因該部分與販賣
第一級毒品部分具有審判不可分關係，應一併發回，附此敘明。
據上論結，應依刑事訴訟法第三百九十七條、第四百零一條，判
決如主文。
中　　華　　民　　國　九十六　年　　四　　月　 十二 　日
                      最高法院刑事第十二庭
                          審判長法官  池　啟　明
                                法官  王　居　財
                                法官  郭　毓　洲
                                法官  韓　金　秀
                                法官  黃　梅　月
      本件正本證明與原本無異
                                      書  記  官
中　　華　　民　　國　九十六　年　　四　　月　 十六 　日
                                                Ａ
